臺灣花蓮地方法院刑事判決　　　　　　　　　　　　　八十八年度訴字第三八五號
　　公　訴　人　臺灣花蓮地方法院檢察署檢察官
　　被　　　告　戊○○
　　選任辯護人　曾泰源
　　被　　　告　乙○○
　　指定辯護人　本院公設辯護人　甲○
右列被告因偽造有價證券等案件，經檢察官提起公訴（八十八年度偵字第一四七四號
），本院判決如左：
    主  文
戊○○連續行使偽造私文書，足以生損害於他人，處有期徒刑柒月，緩刑年。
乙○○無罪。
    事  實
一、戊○○於民國八十五年、八十六年間，受友人丁○之委託，代為保管丁○所有之
    印章一枚，以及付款人為花蓮市第一信用合作社美崙分社（以下簡稱一信美崙分
    社）帳號六九九之二號空白支票一本，嗣因為辦理個人攝影展，需款孔急，竟基
    於意圖為自己不法所有及行使偽造私文書之概括犯意，自八十六年某日起至同年
    四月間某日止，先後將所保管之前揭帳號其中票號六七三六四四號、六七三六七
    五號空白支票二張侵占入己，並旋在花蓮縣花蓮市○○路十二之一號丁○之律師
    事務所內，未經丁○授權，擅自盜蓋丁○上揭印章，盜用丁○印文各一枚，且在
    其上填寫新台幣（下同）三十五萬元、五十萬元之面額，均未填寫發票日期，而
    偽造該二張私文書後，於八十六年年初及同年四月間，連續在花蓮市○○路乙○○所經營之嘉峰音響有限公司辦公室，持向乙○○調借現金而行使之，足以生損
    害於丁○。
二、案經被害人丁○訴請臺灣花蓮地方法院檢察署檢察官偵查起訴。
    理  由
壹、有罪部分：
一、訊據被告戊○○矢口否認有何上揭犯行，辯稱：伊於案發後有告知丁○開票調現
    之事，丁○曾表示將事情處理好即可云云。經查，右揭事實，業據告訴人丁○指
    訴綦詳，質之被告戊○○於偵查中供承：「（後來持丁○票去向林女調現時，有
    無經丁○之同意？）因當天找不到他（的）人，所以沒事先告訴他。」等語（見
    偵查卷第三十七頁反面）、於本院審理時亦供稱：「針對丁○個人的我可以事前
    行使。但票號６７３６４４、0000000支票，他的確沒有授權，是我自己
    因為個人需要（開攝影展）才擅自拿他的票去調現，因為當時我找不到丁○，所
    以我沒有事先跟他說。」等語（見本院九十年五月二十九日訊問筆錄）、「（是
    否依告訴人指示開票？）是的，原則上我須得告訴人的授權才能開票。先開票後
    告知的方式是例外，只有本案涉及的這二次。」、「【（提示偵查卷錄音譯文並
    告以要旨）有何意見？】我開票當時的確未告知告訴人，是案發後（約八十七年
    ）才告知，我忘了何時告知告訴人。」、「【對前述告訴人所言（按：此事被告
    戊○○開票後一年半左右，即八十七年十二月才告知我開票之事）有何意見？】
    沒有意見。」等語（均見本院九十一年三月十九日審判筆錄），足徵被告戊○○
    於盜蓋告訴人印章，盜用其印文，偽造未填載發票日之支票二紙，事前並未獲得
    告訴人同意授權，純係因其為籌備個人攝影展而私下開立，以向他人調現支應所
    需開銷，甚為明灼。又參諸被告戊○○對卷附其與告訴人丁○之電話通聯內容：
    「【張】：你老實講，為什麼你這事情沒有告訴我？【陳】：我負責把你拿回來
    好不好？」、「【張】：你這事情為什麼不告訴我？【陳】因為她跟我講說，她
    不會提示呀。」等語，供稱確有實情，準此，由其對話內容觀之，被告戊○○於
    開立前揭未載發票日之支票後，並未即刻告知告訴人，而係俟告訴人發現後，始
    於開票一年半後方俯首坦認犯行，要無疑義，益徵被告戊○○上開自白，應與事
    實相符，堪予採信，至其嗣雖翻異前詞，辯稱曾獲同意云云，則屬卸責之詞，委
    無足採。此外，復有被告戊○○所開立之上揭未載發票日支票影本二紙附卷可稽
    ，本件事證明確，被告戊○○前揭犯行洵堪認定。
二、按支票為要式證券，支票之作成，必依票據法第一百二十五條第一項第一款至第
    八款所定法定方式為之。支票之必要記載事項如有欠缺，除票據法另有規定外（
    如票據法第一百二十五條第二項及第三項），其支票即為無效，票據法第十一條
    第一項定有明文，而發票年、月、日為支票絕對必要記載事項，如未記載，其發
    票當然無效，最高法院六十三年台上字第二六八一號判例可資參照。是本件被告
    戊○○既尚未填載發票日期完成發票行為，該空白支票尚非有價證券，惟因其於
    社會經濟資金交易往來上具有一定證明之功能，應屬刑法上之私文書（台灣高等
    法院九十年度上訴字第五九四號判決參照）。又被告偽造尚未填載發票日期完成
    發票之空白支票之私文書，持向他人調借現款，其借款行為乃偽造私文書以外之
    另一行為，應另行構成詐欺取財罪，合先敘明。故核被告戊○○所為，係犯刑法
    第二百十六條、第二百十條之行使偽造私文書罪、同法第三百三十五條第一項之
    侵占罪及同法第三百三十九條第一項之詐欺取財罪。公訴人雖認被告未經告訴人
    丁○授權，擅自蓋用告訴人印章印文，並填寫金額於空白支票部分，應依刑法第
    二百零一條偽造有價證券罪處斷，惟因未記載發票日期之空白票據僅屬私文書，
    尚非有價證券，已如前述，公訴意旨就此部分顯有未洽，然起訴事實相同，爰依
    法變更起訴法條。又被告盜用印章印文為偽造文書之階段行為，而其偽造私文書
    之低度行為為行使偽造私文書之高度行為所吸收，均不另論罪。其先後二次侵占
    、行使偽造私文書及詐欺取財之行為，均時間緊接，犯罪構成要件相同，顯均係
    基於概括犯意為之，應均依刑法第五十六條連續犯之規定論以一罪並加重其刑。
    被告所犯上開侵占罪、行使偽造私文書罪、詐欺取財罪間，有方法結果之牽連關
    係，應依刑法第五十五條後段牽連犯之規定，從一重之行使偽造私文書罪處斷。
    公訴人就被告所犯詐欺取財罪部分，於起訴書雖漏未記載起訴法條，但已於起訴
    事實欄載明該犯罪事實，本院自應併予審究，附此敘明。爰審酌被告戊○○素行
    尚可，及其犯罪動機、目的、手段、所生危害、告訴人業已當庭表示願原諒被告
    之意，暨被告犯罪後態度等一切情狀，量處如主文所示之刑。末查被告戊○○前
    未曾受有期徒刑以上刑之宣告，有臺灣花蓮地方法院檢察署刑案資料查註紀錄表
    及本院被告全國前案紀錄表各一份在卷可稽，其經此教訓應知警惕，當無再犯之
    虞，事後並向告訴人致達歉意，獲得告訴人諒解，表示不願再行追究之意，本院
    因認對被告戊○○所處之刑以暫不執行為適當，爰併予宣告緩刑三年，以啟自新
    。
貳、無罪部分：
一、公訴意旨另以被告乙○○自被告戊○○處收受前揭未載發票日之支票後，經丁○
    告知該二張支票係戊○○未經其同意擅自開立，竟仍基於意圖供行使之概括犯意
    ，將該二張支票交予己○○（起訴書誤載為丙○○），利用丙○○填寫發票日期
    後持以提示，因認被告乙○○與戊○○共犯偽造有價證券罪嫌。
二、訊據被告乙○○堅詞否認有何公訴人所指上揭犯行，辯稱：告訴人丁○並未告知
    戊○○未得其同意之事，系爭支票上之日期係己○○所填寫等語。經查，被告戊○○交付予被告乙○○之上揭支票，並未填載發票日期，並非屬有價證券，已如
    前述，被告乙○○自無成立刑法第二百零一條第一項偽造有價證券罪責餘地，合
    先敘明。第查，被告戊○○於本院審理時供稱：「（當時拿支票給乙○○，是否
    告知支票來源？）我有告訴她是丁○律師的支票。當時丁○律師如果有需要調度
    時就透過我拿支票與乙○○調現。我也有告訴乙○○支票不能填載日期，如果可
    以提示時我會在一個星期前通知乙○○可以提示。因為之前丁○律師常向她調現
    ，所以我想她應該知道是丁○律師的支票。」、「（為何需要你通知乙○○？）
    林女知道我們缺錢才會拿支票調現，她也未收分文利息，所以也沒有約定清償期
    間，等我們有錢時再通知她提示支票。」等語（均見本院九十年六月二十日訊問
    筆錄），而告訴人於本院審理時亦不諱言其與被告乙○○間，確有長期資金往來
    （見本院九十一年三月十九日審判筆錄），並有告訴人向被告乙○○調現資金帳
    號往來紀錄五紙附於本院審理卷可資佐證，可見被告乙○○於收受上揭支票之初
    ，因告訴人長期經由被告戊○○持票向其調現週轉，客觀上已存在相信該二張支
    票係告訴人委由被告戊○○持用之合理信賴，況被告戊○○復未特別告知該二張
    支票係其個人盜用，告訴人雖稱曾告知被告乙○○該二張支票未得其授權，然為
    被告乙○○所否認，告訴人亦未能舉出積極證據以實其說，實難期待被告乙○○
    能明瞭箇中蹊竅。縱認告訴人丁○於事後曾告知被告乙○○該二張支票係被告戊○○所盜用，惟被告戊○○於被告乙○○詢問時既堅詞稱業已獲得告訴人授權，
    揆諸先前長期財務往來模式，欲強求被告乙○○明辨被告戊○○就本件系爭支票
    使用權限有無，亦非合理。準此，被告乙○○在業已給付借款予被告戊○○，而
    告訴人與被告戊○○復各執一詞情況下，將該等支票轉予他人，亦難認其有何行
    使偽造私文書之犯意。再查，證人己○○於本院審理時坦承收受被告乙○○所交
    付之二張系爭支票，惟陳稱：支票上之日期並非其所填寫，其自乙○○收受之初
    ，該日期均已填寫完畢，其嗣請丙○○持以提示等語，然經本院當庭諭知被告乙○○、證人己○○、丙○○書寫阿拉伯數字一至十，被告乙○○、丙○○之書寫
    字跡均甚為流暢，且與支票上所載發票日期之阿拉伯數字字跡不同，而證人己○○之字跡不惟刻意書寫拙劣，並與開庭前所自行填寫之「當事人訴訟關係人個人
    資料表」電話欄內之筆跡相去甚遠，顯然故意隱藏真實書寫筆跡，其用意本已值
    懷疑，猶有進者，證人己○○於上揭資料表所書寫之電話號碼阿拉伯數字字跡，
    就其中「８」之部分，與系爭二紙支票上之日期數字，經以肉眼比對，在書寫方
    式癖性均相符合，堪認被告乙○○所稱發票日期係己○○所填寫乙節，實屬信而
    有徵，有其可採之處。益見被告乙○○僅係為己身財務調度而將未填載發票日之
    空白支票轉讓證人己○○，並未實際填載發票日期，要難遽認被告乙○○有何公
    訴人所指偽造有價證券犯行。此外復查無任何積極證據證明被告乙○○犯罪，依
    法自應為其無罪判決之諭知。
據上論斷，應依刑事訴訟法第二百九十九條第一項前段、第三百條、第三百零一條第
一項，刑法第五十六條、第二百十六條、第二百十條、第三百三十九條第一項、第三
百三十五條第一項、第五十五條、第七十四條第一款，罰金罰鍰提高標準條例第一條
前段，判決如主文。
本案經檢察官李豫雙到庭執行職務。
中      華      民      國    九十一    年四      月      四      日
                              臺灣花蓮地方法院刑事庭
                                  法  官  陳  世  博
右正本證明與原本無異。
如對本判決不服，應於送達後十日內，向本院提出上訴狀。（應抄附繕本）告訴人或
被害人如對於本判決不服者，應具備理由請求檢察官上訴，其上訴期間之計算係以檢
察官收受判決正本之日期為準。
                                  法院書記官
中      華      民      國    九十一    年      四      月     八       日
附錄本判決論罪之法律條文：
刑法第二百十六條
行使第二百十條至第二百十五條之文書者，依偽造、變造文書或登載不實事項或使登
載不實事項之規定處斷。
刑法第二百十條
偽造、變造私文書，足以生損害於公眾或他人者，處五年以下有期徒刑。
刑法第三百三十九條
意圖為自己或第三人不法之所有，以詐術使人將本人或第三人之物交付者，處五年以
下有期徒刑、拘役或科或併科一千元以下罰金。
以前項方法得財產上不法之利益或使第三人得之者亦同。
前二項之未遂犯罰之。
刑法第三百三十五條
意圖為自己或第三人不法之所有，而侵占自己持有他人之物者，處五年以下有期徒刑
、拘役或科或併科一千元以下罰金。
前項之未遂犯罰之。
